【裁判字號】    92,訴,175
【裁判日期】    920514
【裁判案由】    確認抵押權不存在等
【裁判全文】
臺灣士林地方法院民事判決  九十二年度訴字第一七五號
    原      告  甲○○
    訴訟代理人  葉民文律師
                柯士斌律師
    被      告  乙○○
右當事人間確認抵押權不存在等事件，本院判決如左：
    主      文
確認被告就原告所有坐落如附表一所示之不動產，以臺北縣汐止地政事務所九○汐地
字第二二六六二○號收件，民國九十年十二月十九日登記，所設定新臺幣伍佰萬元抵
押權所擔保之債權，於超過新臺幣陸拾萬元部分不存在。
確認被告持有原告簽發如附表二所示之本票一紙，於超過新臺幣陸拾萬元部分之本票
債權不存在。
原告其餘之訴及假執行之聲請均駁回。
訴訟費用由被告負擔十分之一，餘由原告負擔。
    事      實
甲、原告方面：
一、聲明：
  (一)確認被告就原告所有坐落如附表一所示之不動產，以臺北縣汐止地政事務所九○
    汐地字第二二六六二○號收件，民國九十年十二月十九日登記，所設定新臺幣（
    以下同）五百萬元抵押權所擔保之同額債權不存在。
  (二)被告應將第一項聲明所示之抵押權設定登記塗銷，其塗銷所需費用由被告負擔。
  (三)確認被告持有原告簽發如附表二所示之本票債權不存在。
  (四)被告應將如附表二所示之本票交還原告。
  (五)前開第二項及第四項聲明，原告願供擔保，請准宣告假執行。
二、陳述：
  (一)緣訴外人毅達消防工程有限公司（以下簡稱毅達公司）承作臺北縣政府行政大樓
    消防安全設備及通風系統工程，因缺乏周轉資金，於九十年十二月二十一日與訴
    外人闕興富簽訂合作協議書，由闕興富出資五百萬元，訴外人闕興富為求自己有
    所保障，遂要求提供本票及設定抵押權予其友人即被告，原告為訴外人毅達公司
    法定代理人方睿祥之妻，乃提供如附表一所示之不動產為被告設定五百萬元抵押
    權，並簽發如附表二所示之本票。
  (二)系爭五百萬元係訴外人闕興富於九十年十二月二十一日令訴外人即其妻張翠芬自
    帳戶轉帳五百萬元至原告指定之訴外人毅達公司帳戶，是前開借貸關係存在於原
    告與訴外人闕興富之間，被告未曾交付任何借貸金額予原告，兩造間無任何借貸
    關係或資金往來，系爭五百萬元抵押權所擔保之債權根本不存在。
  (三)原告自九十年十二月二十一日起，即依約陸續清償利息及本金共五百七十四萬二
    千七百七十三元予訴外人闕興富，迄九十一年十月二十三日已清償完畢，則原告
    依其要求所設定之抵押權，亦無存在之必要，自應塗銷該抵押權設定登記。
  (四)爰訴請確認被告就原告所有如附表一所示之不動產所設定五百萬元抵押權所擔保
    之同額債權不存在，被告應將該抵押權設定登記塗銷，並確認被告持有如附表二
    所示之本票債權不存在，被告應將該本票交還原告。
  (五)對被告抗辯之陳述：
  (1)證人闕興富於本院九十二年四月九日訊問時雖證稱：因原告做生意資金不夠，而
    向伊及被告借錢，伊出資二百萬元、被告出資三百萬元，原告已清償了約四百萬
    元，被告尚有六十萬元債權未清償云云。惟查，依原告所提之錄音帶內容顯示，
    系爭五百萬元借貸關係確實存在於原告與闕興富之間，被告與原告並無任何借貸
    關係存在，且上開本金及利息皆已清償，則系爭抵押權所擔保之債權既已因清償
    而消滅，自應予以塗銷。
  (2)依被告所提個人存摺所示，九十年十二月二十一日其帳內金額僅有四萬餘元，顯
    示被告並無資力出借系爭借貸款項。又被告係於九十一年一月二十二日轉帳一百
    六十萬元進入闕興富帳戶內，此與其供稱出借三百萬元云云，尚差一百四十萬元
    ，系爭五百萬元借款已於九十年十二月二十一日自訴外人張翠芬帳戶轉帳至訴外
    人毅達公司帳戶內，與上開一百六十萬元轉帳時間不相同，益徵原告與被告間並
    無借貸關係存在甚明。
三、證據：合作協議書、本票、他項權利證明書、清償明細表、毅達消防工程有限公
    司汐止鎮農會期存款存褶、臺北國際商業銀行匯款回條聯、錄音帶及其譯文等影
    本各一件、汐止市農會存款條影本三件、支票影本十一件為證，並聲請本院向汐
    止市農會調取系爭五百萬元借款轉帳資料。
乙、被告方面：
一、聲明：原告之訴及假執行之聲請均駁回。
二、陳述：
  (一)訴外人毅達公司於九十年十二月二十一日與訴外人闕興富簽訂合作協議書，由闕
    興富出資五百萬元，訴外人闕興富乃邀被告合夥投資，由被告出資三百萬元、訴
    外人闕興富出資二百萬元，並要求原告提供如附表一所示不動產為被告設定五百
    萬元抵押權及簽發如附表二所示之本票，以確保合夥權益。
  (二)不否認五百萬元係先由訴外人張翠芬帳戶轉帳予原告，惟被告取得退休金後，旋
    付款予訴外人闕興富。
  (三)依合作協議書投資利潤分析表第五條、第六條約定，訴外人毅達公司應於完工後
    拆出總利潤一百萬元予訴外人闕興富，完工後三年保養工程以對半拆帳。工程進
    行期間，毅達公司及原告雖陸續支付部分本金及紅利，惟並未依上開約定履約，
    迄今僅清償二百四十萬元，尚有本金六十萬元未清償，是以，系爭五百萬元抵押
    權所擔保之債權尚未消滅。
三、證據：提出投資利潤分析表、闕興富汐止市農會活期儲蓄存款存褶、被告臺灣銀
    行活期儲蓄存款存褶、匯出匯款回條聯各一件為證。
丙、本院依職權訊問證人闕興富。
    理      由
壹、程序方面：
    按訴狀送達後，原告不得將原訴變更或追加他訴，但被告同意者，不在此限，被
    告於訴之變更或追加無異議，而為本案之言詞辯論者，視為同意變更或追加，民
    事訴訟法第二百五十五條第一項第一款、第二項定有明文。經查：本件原告起訴
    時訴之聲明為：「確認被告就原告所有坐落如附表所示之不動產，以臺北縣汐止
    地政事務所九○汐地字第二二六六二○號收件，九十年十二月十九日登記，所設
    定新臺幣五百萬元抵押權所擔保之同額債權不存在。被告應將第一項聲明所示之
    抵押權設定登記塗銷，其塗銷所需費用由被告負擔」，嗣於九十二年四月二十五
    日具狀追加訴之聲明第三項、第四項如事實欄所示，被告於訴之追加無異議，而
    為本案之言詞辯論，揆諸前揭說明，核與民事訴訟法第二百五十五條第一項第一
    款、第二項相符，應准原告為前述聲明之追加，合先敘明。
貳、實體方面：
一、本件原告起訴主張：訴外人毅達公司承作臺北縣政府行政大樓消防安全設備及通
    風系統工程，因缺乏周轉資金，於九十年十二月二十一日與訴外人闕興富簽訂合
    作協議書，由闕興富出資五百萬元，並於同日令訴外人即其妻張翠芬自帳戶轉帳
    上開款項至原告指定之帳戶，訴外人闕興富為求自己有所保障，遂要求提供本票
    及設定抵押權予其友人即被告，原告為訴外人毅達公司法定代理人方睿祥之妻，
    乃提供如附表一所示之不動產為被告設定五百萬元抵押權，並簽發如附表二所示
    之本票，是前開借貸關係存在於原告與訴外人闕興富之間，被告未曾交付任何借
    貸金額予原告，兩造間無任何借貸關係或資金往來，系爭五百萬元抵押權所擔保
    之債權根本不存在，原告自九十年十二月二十一日起，即依約陸續清償利息及本
    金五百七十四萬二千七百七十三元予訴外人闕興富，迄九十一年十月二十三日已
    清償完畢，則原告依其要求所設定之抵押權，亦無存在之必要，自應塗銷該抵押
    權設定登記，爰訴請確認被告就原告所有如附表一所示之不動產所設定五百萬元
    抵押權所擔保之同額債權不存在，被告應將該抵押權設定登記塗銷，並確認被告
    持有如附表二所示之本票債權不存在，被告應將該本票交還原告等語。
二、被告則以：訴外人毅達公司於九十年十二月二十一日與訴外人闕興富簽訂合作協
    議書，由闕興富出資五百萬元，訴外人闕興富乃邀被告合夥投資，由被告出資三
    百萬元、訴外人闕興富出資二百萬元，並要求原告提供如附表一所示不動產為被
    告設定五百萬元抵押權及簽發如附表二所示之本票，以確保合夥權益，系爭五百
    萬元雖係由訴外人張翠芬帳戶轉帳予原告，惟被告取得退休金後，旋付款予訴外
    人闕興富，工程進行期間，毅達公司及原告雖陸續支付部分本金及紅利，惟並未
    依合作協議書投資利潤分析表第五條、第六條約定，於完工後拆出總利潤一百萬
    元予訴外人闕興富及對半拆帳三年保養工程，迄今僅清償二百四十萬元，尚有本
    金六十萬元未清償，故系爭五百萬元抵押權所擔保之債權尚未消滅等語，資為抗
    辯。
三、原告主張訴外人毅達公司與闕興富於九十年十二月二十一日簽訂合作協議書，由
    訴外人即闕興富之妻張翠芬於同日自帳戶轉帳五百萬元至訴外人毅達公司帳戶，
    並由毅達公司法定代理人方睿祥之妻即原告提供如附表一所示之不動產為被告設
    定五百萬元抵押權，復簽發如附表二所示本票予被告收執之事實，業據其提出合
    作協議書、本票、他項權利證明書、毅達消防工程有限公司汐止鎮農會期存款存
    褶等影本各為證，並為被告所不爭執，自堪信為真實。
四、至原告主張兩造間並無擔保債權存在，且系爭五百萬元債務已清償完畢乙節，則
    為被告所否認，並以前揭情詞置辯。是本件兩造爭執要旨厥為：系爭五百萬元投
    資關係存在於何人間？被告對原告是否有擔保債權？如有擔保債權，是否因清償
    而消滅？茲分述如下：
  (一)本件原告主張系爭五百萬元債權債務關係存在於原告與訴外人闕興富之間云云。
    惟查，訴外人毅達公司與闕興富於九十年十二月二十一日與簽訂合作協議書，由
    訴外人闕興富投資五百萬予訴外人毅達公司承作之工程，有合作協議書影本一件
    在卷可稽（參見第十頁），雖五百萬元之資金流向係由訴外人闕興富之妻張翠芬
    自其帳戶轉帳至訴外人毅達公司於汐止鎮農會之帳戶，此為兩造所不爭執，然此
    五百萬元之投資債權債務關係僅存在於訴外人毅達公司與闕興富間，與訴外人張
    翠芬無涉，當屬無疑。又訴外人闕興富因缺乏資金，僅實際出資二百萬元，而尋
    得被告出資三百萬元等情，此據證人闕興富到庭結證屬實（參見本院九十二年四
    月九日言詞辯論筆錄），核與被告所述相符，並有被告所提之闕興富汐止市農會
    活期儲蓄存款存褶、被告臺灣銀行活期儲蓄存款存褶、匯出匯款回條聯各一件為
    證（證物外置），堪以認定，而系爭合作協議書第十條已載明：「附註本工程之
    合作關係主軸核心為乙方（即訴外人闕興富）。個中金主乙○○先生其投資之金
    額分配蓋由乙方處理」等語，則被告雖為訴外人闕興富出資三百萬元，然就訴外
    人毅達公司與闕興富間之投資關係而言，被告仍非契約當事人。另原告為訴外人
    毅達公司法定代理人方睿祥之妻，擔任系爭合作協議書之見證人，復提供其所有
    如附表一所示之不動產為被告設定抵押權，並以其本人名義簽發如附表二所示之
    本票，此有合作協議書、本票、他項權利證明書各一件在卷可稽（參見第十頁至
    第十三頁），應認其為系爭投資合作契約及被告出資額之擔保物提供人，亦非契
    約當事人。則原告主張其與訴外人闕興富間有五百萬元借貸關係乙節，容有誤會
    。
  (二)又原告主張其與被告間無實際資金往來，故抵押權所擔保之債權不存在云云。惟
    按，「當事人互相表示意思一致者，無論其為明示或默示，契約即為成立」，民
    法第一百五十三條第一項定有明文。又「抵押權為不動產物權，非經登記，不生
    效力，抵押權人僅能依設定登記之內容行使權利，是抵押債務人究為何人，應以
    設定登記之內容為準」（最高法院七十二年臺上字第二四三二號判例要旨參照）
    。誠如前述，系爭五百萬元之投資合作關係存在於訴外人毅達公司與闕興富間，
    惟訴外人闕興富因缺乏資金，邀被告出資三百萬元，原告同意提供其所有如附表
    一所示之不動產為被告設定抵押權，並以其本人名義簽發如附表二所示之本票，
    核其真意，應係擔保被告對訴外人毅達公司及闕興富之出資債權。又系爭抵押權
    設定登記之設定義務人及債務人均為原告，而非訴外人毅達公司或闕興富，此有
    他項權利證明書在卷可考（參見第十二頁），依前開最高法院判例見解，抵押權
    之債務人之認定應以登記為準，原告既已同意上開登記內容，自不得以其非資金
    收受人為由，否認抵押權所擔保之債權存在。至抵押權所擔保之債權範圍，應以
    抵押債權人即被告出資債權額為據，被告既僅出資三百萬元，而抵押權金額設定
    為五百萬元，則原告主張系爭抵押權所擔保之債權，於超過三百萬元以外之部分
    不存在，尚非虛妄。
  (三)第按，「本票乃文義證券及無因證券，本票上之權利義務，依票上所載文義定之
    ，與其基礎之原因關係各自獨立。故本票上權利之行使，不以其原因關係存在為
    前提。至票據債務人以自己與執票人間所存抗辯事由，對抗執票人，固為法之所
    許，惟應由票據債務人就此抗辯事由負舉證責任」（最高法院八十二年度臺上字
    第六二九號判決要旨參照）。查系爭本票之發票人為原告，執票人為被告，此為
    兩造所不爭執，依票據文義性及無因性之性質，被告執有原告簽發之本票，當然
    享有票面所載之債權。況被告係就訴外人毅達公司與闕興富間之投資案，為訴外
    人闕興富出資三百萬元，由原告簽發本票為擔保，已如前述，尤不得謂被告就該
    本票無擔保債權。惟被告實際債權額僅為三百萬元，原告主張於超過三百萬元以
    外之本票債權不存在，即非無據。
  (四)本件原告雖主張其已陸續清償投資本息五百七十四萬二千七百七十三元予訴外人
    闕興富，至九十一年十月二十三日止，系爭五百萬元債務已全部清償完畢云云，
    並提出清償明細表、臺北國際商業銀行匯款回條聯等影本各一件、汐止市農會存
    款條影本三件、支票影本十一件為證（第十四頁至第二十七頁），惟為被告所否
    認，辯稱：尚有六十萬元未予清償等語。按「當事人主張有利於己之事實者，就
    其事實有舉證之責任」，民事訴訟法第二百七十七條前段亦有明文規定。又「發
    票人對於執票人主張之原因事實及票據之真正，並不爭執，而主張票款已因清償
    抵銷等原因而消滅者，則舉證責任應由發票人負之」（最高法院四十八年臺上字
    第三八九號判例要旨參照）。經查，依前述系爭合作協議書第十條之約定，訴外
    人毅達公司應向訴外人闕興富清償投資債務，再由訴外人闕興富依被告出資比例
    負責向被告清償；又依被告所提而為原告所不爭執之投資利潤分析表所載（參見
    第四十一頁），投資利潤分配以每月二分利息計算，本件訴外人闕興富投資五百
    萬元，每月利息應為十萬元，則自九十年十二月二十一日止至九十一年十月二十
    三日止，利息至少一百萬元，合計本息至少為六百萬元。然依上開原告所提訴外
    人毅達公司交予訴外人闕興富之支票、存款條、匯款回條聯等單據金額加總計算
    ，總額僅四百九十三萬一千元，其餘八十一萬一千七百七十三元部分則未據原告
    舉證以實其說，自不得逕為有利於原告之認定。又上開清償之金額扣除前述約一
    百萬元之約定利息後，本金部分應僅清償約四百萬元，核與證人闕興富到庭證述
    ：迄今受償四百餘萬元，依比例交予被告二百四十萬元，尚欠六十萬元等語大致
    相符（參見本院九十二年四月九日言詞辯論筆錄），且原告所提之錄音帶暨譯文
    中，訴外人闕興富亦陳稱：「我的份有二百萬，我再分給他（指被告）：：：你
    們（指原告）尾款還我時我就再拿給他：：：他拿三百萬出來要六十萬這也是合
    情合理」等語綦詳，難認系爭債務本息已全部清償完畢。綜上，原告對被告負有
    三百萬元之擔保債務，除其中二百四十萬元已清償，為被告所不爭執外，其餘六
    十萬元部分，原告未能舉證證明已為清償，其空言主張，即無可採。
五、按「確認法律關係成立或不成立之訴，非原告有即受確認判決之法律上利益者，
    不得提起之」，民事訴訟法第二百四十七條前段定有明文。查本件原告對被告所
    負之擔保債務，於超過三百萬元以外部分，原本即不存在，其餘三百萬元部分，
    已清償二百四十萬元等情，既經認定，已如前述，從而，原告請求確認被告就如
    附表一所示不動產設定之五百萬元擔保債權及如附表二所示五百萬元本票債權，
    於超過六十萬元部分之債權不存在，為有理由，應予准許，逾此部分之金額，原
    告訴請確認債權不存在，並訴請被告塗銷抵押權登記及返還本票，即屬無據，為
    無理由，應予駁回。原告就訴之聲明第二項、第四項之假執行聲請，因訴之駁回
    而失所附麗，併予駁回。
六、本件判決基礎已臻明確，兩造其餘之攻擊防禦方法及訴訟資料經本院斟酌後，核
    與判決不生影響，無一一論駁之必要，併予敘明。
七、據上論結，原告之訴為一部有理由，一部無理由，依民事訴訟法第七十九條但書
    ，判決如主文。
中      華      民      國    九十二    年      五      月      十四    日
                                    臺灣士林地方法院民事第二庭
~B法      官  陳玉曆
右為正本係照原本作成。
如對本判決上訴須於判決送達後廿日內向本院提出上訴狀。
中      華      民      國    九十二    年      五      月      十六    日
~B法院書記官  謝金宏


司法院資訊處製作；財團法人民間司法改革基金會備份。
